---
title: "Introdução Geomarketing"
subtile: "Usando o pacote gemomarkbr"
output: rmarkdown::html_vignette
bibliography: references.bib
csl: planeta-zotero-abnt.csl
vignette: >
  %\VignetteIndexEntry{introducao_geomarketing}
  %\VignetteEngine{knitr::rmarkdown}
  %\VignetteEncoding{UTF-8}
---

```{r, include = FALSE}
options(rmarkdown.html_vignette.check_title = FALSE)
knitr::opts_chunk$set(eval = FALSE)
knitr::opts_chunk$set(
  collapse = TRUE,
  comment = "#>"
)
```

```{r setup,warning=FALSE, message=FALSE}
library(geomarkbr)
library(dplyr)
library(sf)
library(tmap)
tmap::tmap_mode("plot")
```

# 1. Introdução

O objetivo desta vignette é apresentar um fluxo básico de análise espacial aplicado ao geomarketing, utilizando dados censitários e dados do OpenStreetMap. Este documento foi elaborado inicialmente como material de apoio para uma disciplina de graduação e segue, em grande medida, o encadeamento das aulas.

O geomarketing, também conhecido como análise de localização, envolve o uso de dados espaciais para apoiar decisões sobre onde localizar atividades econômicas ou serviços. Um exemplo clássico é a escolha do melhor local para a instalação de um estabelecimento comercial, de forma a maximizar o número de potenciais clientes e, consequentemente, o retorno econômico. No entanto, as mesmas técnicas podem ser aplicadas em contextos não comerciais, como a definição de locais para implantação de equipamentos públicos, incluindo unidades de saúde, escolas ou serviços de assistência social.

No centro dessas análises estão as pessoas: onde vivem, como se deslocam e em quais áreas concentram suas atividades. A identificação de “localizações ótimas” depende da combinação entre a distribuição espacial da população e as características do território. Esse tipo de raciocínio aproxima a análise espacial de conceitos utilizados em outras áreas, como a ecologia, em que a distribuição de espécies também está associada a condições ambientais favoráveis. De forma análoga, determinadas áreas urbanas concentram maior potencial de demanda, configurando nichos espaciais relevantes para a oferta de bens e serviços [@lovelace2019].

Ao longo desta vignette, apresentamos um conjunto de etapas típicas em estudos de localização, incluindo a organização de dados censitários brasileiros [@ibge2022b], sua integração com bases espaciais e a incorporação de informações provenientes do OpenStreetMap [@openstreetmapfoundation2023]. O objetivo não é esgotar o tema, mas oferecer uma introdução prática que permita compreender como diferentes fontes de dados e ferramentas podem ser combinadas para responder a questões relacionadas à distribuição espacial da população e à localização de atividades.

## 1.1 O estudo de caso

Basedo no exemplo apresentado por @lovelace2019 para a Alemanha, o estudo de caso desenvolvido ao longo deste documnento considera uma pequena rede de lojas de bicicletas em Campos dos Goytacazes. No primeiro momento, os recursos são limitados e permitem a abertura de apenas duas unidades. A escolha dos locais, portanto, é uma decisão estratégica: as lojas devem ser implantadas em áreas com maior potencial de demanda, de forma a maximizar o número de clientes e garantir a viabilidade do negócio.

Suponha, adicionalmente, que uma pesquisa de mercado (hipotética) indique que indivíduos jovens, especialmente entre 20 e 40 anos, constituem o principal público consumidor. Ainda que simplificada, essa informação já permite direcionar a análise espacial, considerando não apenas o tamanho da população, mas também sua composição etária e distribuição no território.

Diante desse cenário, surge a questão central: onde localizar essas duas lojas? Empresas de consultoria especializadas em geomarketing poderiam ser contratadas para responder a essa pergunta, utilizando bases de dados detalhadas e modelos sofisticados. No entanto, com o uso de dados abertos e ferramentas de código aberto, é possível desenvolver análises semelhantes de forma autônoma.

Ao longo desta vignette, apresentamos um conjunto de etapas que permitem estruturar esse tipo de análise. Partindo de dados censitários e informações espaciais, buscamos identificar áreas com maior concentração de população potencialmente interessada, incorporar elementos da infraestrutura urbana — como a rede viária — e explorar diferentes formas de representar e interpretar essas informações no espaço.

Embora o exemplo esteja centrado em duas lojas em Campos dos Goytacazes, os procedimentos apresentados podem ser facilmente generalizados para outras escalas. Caso a estratégia se mostre bem-sucedida, a análise poderia ser expandida para outros municípios, apoiando decisões de localização em contextos mais amplos.

# 2. Carregar dados

Nesta etapa, vamos carregar os dados que serão usados na análise. O pacote `geomarkbr` já vem com alguns arquivos de exemplo, preparados para as aulas. Isso evita que seja necessário baixar dados da internet durante a atividade.

São dois arquivos principais

- O primeiro contém a geometria dos setores censitários, ou seja, os polígonos que representam cada setor no mapa
- O segundo contém uma tabela com informações associadas a esses setores, como população e outras variáveis demográficas.

A lógica desta etapa é simples: primeiro lemos o mapa dos setores, depois lemos a tabela de atributos e, por fim, juntamos os dois usando o código do setor censitário.



```{r}
library(geomarkbr)
library(dplyr)

setores_path <- gm_example_data("setores.gpkg")
variaveis_path <- gm_example_data("variaveis.rds")

setores <- gm_read_sectors(setores_path)
dados   <- gm_read_attributes(variaveis_path)

base <- gm_join_data(setores, dados)
```

Ao final desse bloco, o objeto `base` passa a reunir as duas partes da informação: a localização dos setores censitários e os dados associados a cada um deles. Esse será o objeto inicail a ser usado nas próximas etapas da análise.

# 3. Primeiro Mapa

O comando a seguir é simples. O único objetivo dele é exibir o objeto `base` que acabamos de gerar. O resultado é um mapa estático na janela de gráficos. A janela de gráficos é diferente a depender da interface que você estiver usando: *Viewer* do RStudio; *Quartz 2* no R do MacOS; *Plot* do Positron; ou a janela *R Graphics* no Windows. 

Esse mapa pode ser copido para a área de tranferencia e colado em um arquivo de processadores de texto (MS Word ou Google Docs, por exemplo). Também pode ser salvo em formatos de imagem (PNG ou JPEG).


```{r}
gm_plot_basic(base, pop_abs, "População por setor")
```

Mas, esse mapa é estático, ou seja, você não consegue navegar nele (dar zoom e ocultar camadas). A sequencia abaixo "liga" o mapa "dinâmico". Isso pode ser ativado com `tmap::tmap_mode("view")`.


```{r}
tmap::tmap_mode("view")
gm_plot_basic(base, pop_abs, "População por setor")
```

Finalmente, vale destacar que o mapa dinâmico tem alguns elementos de navegação como o botão para exibição layers e os botões de "+" e "-" do zoom. Esses elementos vão aparecer na figura que for exportada. Para desligar, rode `tmap::tmap_mode("plot")`.

🔭 **Observação**: Esse tutorial usa a opção estática (`polt`) para agilizar o processamento.

```{r}
tmap::tmap_mode("plot")
```

# 4. Introduzir Projeção

```{r}
base_utm <- sf::st_transform(base, 31984)
```

Explicação didática (metros vs graus).

# 5. Grade regular

```{r}
grid_utm <- gm_make_grid(base, type = "metric", cellsize = 1000)

gm_plot_overlay(
  base = base_utm,
  overlay = grid_utm,
  titulo = "Grade regular sobre setores"
)
```

Início eomarketing de fato.

# 6. Infraestrutura urbana (OSM)

```{r}
vias <- sf::st_read(gm_example_data("vias_principais.gpkg"), quiet = TRUE)
ciclovias <- gm_read_example_cycleways("cycleway")
ciclofaixas <- gm_read_example_cycleways("cycleway_tag")
```

Mapa:

```{r}
gm_plot_overlay(base, vias, titulo = "Vias principais") +
  tmap::tm_shape(ciclovias) +
  tmap::tm_lines(col = "blue", lwd = 2)
```

Conectar espaço + mobilidade.

# 7. Versão interativa

```{r}
tmap::tmap_mode("view")
```

# 8. Considerações Finais

Essas etapas constituem a base para análises mais avançadas de localização,
como delimitação de áreas de influência, análise de acessibilidade e
estimação de demanda potencial.

# Referências
