---
title: "introducao_geomarketing"
output: rmarkdown::html_vignette
vignette: >
  %\VignetteIndexEntry{introducao_geomarketing}
  %\VignetteEngine{knitr::rmarkdown}
  %\VignetteEncoding{UTF-8}
---

```{r, include = FALSE}
knitr::opts_chunk$set(
  collapse = TRUE,
  comment = "#>"
)
```

```{r setup}
library(geomarkbr)
library(dplyr)
library(sf)
library(tmap)
```

# 1. Introdução

O objetivo desta vignette é apresentar um fluxo básico de análise espacial
aplicado ao geomarketing, utilizando dados censitários e dados do OpenStreetMap.

# 2. Carregar dados

```{r}
library(geomarkbr)
library(dplyr)

setores_path <- gm_example_data("setores.gpkg")
variaveis_path <- gm_example_data("variaveis.rds")

setores <- gm_read_sectors(setores_path)
dados   <- gm_read_attributes(variaveis_path)

base <- gm_join_data(setores, dados)
```

Começar a ensinar fluxo.

# 3. Primeiro Mapa

```{r}
gm_plot_basic(base, pop_abs, "População por setor")
```

Gancho visual

# 4. Introduzir Projeção

```{r}
base_utm <- sf::st_transform(base, 31984)
```

Explicação didática (metros vs graus).

# 5. Grade regular

```{r}
grid_utm <- gm_make_grid(base, type = "metric", cellsize = 1000)

gm_plot_overlay(
  base = base_utm,
  overlay = grid_utm,
  titulo = "Grade regular sobre setores"
)
```

Início eomarketing de fato.

# 6. Infraestrutura urbana (OSM)

```{r}
vias <- sf::st_read(gm_example_data("vias_principais.gpkg"), quiet = TRUE)
ciclovias <- gm_read_example_cycleways("cycleway")
ciclofaixas <- gm_read_example_cycleways("cycleway_tag")
```

Mapa:

```{r}
gm_plot_overlay(base, vias, titulo = "Vias principais") +
  tmap::tm_shape(ciclovias) +
  tmap::tm_lines(col = "blue", lwd = 2)
```

Conectar espaço + mobilidade.

# 7. Versão interativa

```{r}
tmap::tmap_mode("view")
```

# Considerações Finais

Essas etapas constituem a base para análises mais avançadas de localização,
como delimitação de áreas de influência, análise de acessibilidade e
estimação de demanda potencial.
