---
title: "Preparação de dados"
subtitle: "Aplicações com o pacote geomarkbr"
author: "Gustavo Givisiez"
date: today
lang: pt-BR

project:
  type: website
  output-dir: docs
  
format:
  html:
    embed-resources: true
    self_contained: true
    theme: journal
    toc: true
    toc-location: left
    toc-depth: 3
    number-sections: true
    code-fold: show
    code-tools: true
    highlight-style: tango

execute:
  eval: true
  echo: true
  warning: false
  message: false

bibliography: references.bib
csl: planeta-zotero-abnt.csl
---

```{r, include = FALSE}
knitr::opts_chunk$set(
  collapse = TRUE,
  comment = "#>"
)
```

```{r setup, eval = TRUE}
library(dplyr)
library(sf)
library(tmap)
library(geomarkbr)
tmap::tmap_mode("plot")
```

# Introdução

O objetivo dessa aula é preparar os dados que serão usados na análise de localização. Não vamos aprender como desenhar mapas: a aula de hoje é sobre construir a base que torna o mapa possível. Para isso ela se distribui em duas seções. A primeira dela é dedicada a importação de dados dos Agregados por Setor Censitário do Censo Demográfico de 2022 do Brasil. Ele usa o pacote `geomarkbr` [@givisiez2026] e dois outros pacotes densenvolvidos pelo IPEA que são e o `censobr` [@pereira2023a] e o `geobr` [@goncalves2009a]

# Censo Demográfico

## Baixar dados do Censo

Para baixar as shapes dos setores censitários o comando `gm_read_sectors_shape` busca as shapes no servidor do IPEA. Na sequencia baixamos os dados de São José de Ubá (RJ).

```{r, eval = FALSE, echo = TRUE}
gm_read_sectors_shape(code = 3305133) # São José de Ubá (RJ)
```


Entretanto, o download direto dos setores censitários via internet pode apresentar instabilidade, seja por limitações de conexão ou mudanças nos servidores. Para garantir que todos consigam acompanhar a aula sem problemas, utilizaremos uma base local para o Rio de Janeiro previamente baixada pelo pacote `geobr`.

A partir dessa base, iremos **filtrar apenas o município de São João da Barra (código 3305000)**, trabalhando com um conjunto de dados menor e mais adequado para as atividades em sala.

```{r, echo = FALSE, eval = FALSE}
# dev
setores_rj <- gm_read_sectors_data(code = 33)|>
  dplyr::mutate(code_tract = as.character(code_tract))
df::write_sf(setores_rj,"site/tutorials/dados/setores_rj.gpkg", overwrite = TRUE)
```

```{r}
# Base local (RJ inteiro) + filtro para São João da Barra

#dados_pf = "site/tutorials/dados/" #dev
dados_pf = here::here('tutorials/dados/') # render

setores <- gm_read_sectors_shape(
  path = paste0(dados_pf,"shape_rj.gpkg"),
  code = 3305000
)

gm_plot_basic(setores, var = 'zone') 
```

::: {.callout-tip}
## 💡 Dica
Os setores censitários podem ser obtidos diretamente por meio de uma ampla gama de codigos. O argumento `code` da função `gm_read_sectors` segue lógica similar ao pacote `geobr` com algumas variações:

- Se for informado um código de município com 7 dígitos (por exemplo, `3305000`), a função retorna apenas os setores desse município.
- Se for informado um código de estado (por exemplo, `33`) ou a sigla da unidade da federação (por exemplo, `"RJ"`), a função retorna todos os setores daquele estado.
- Se for informado `"all"`, a função retorna os setores de todo o Brasil.
- Há outras formas de baixar dados dos Setores Censitários previstos nessa função (bairro, cidade, regiões intermediárias, etc.). Consulte `?gm_read_sectors` para mais informações

Essa flexibilidade permite trabalhar com diferentes escalas territoriais, desde um único município até o país inteiro.
:::

Para baixar os dados propriamente dito, a função é `gm_read_sectors_data`, como a seguir. No default, a fução baixa o `dataset='Basico'`

```{r, eval = FALSE, echo = FALSE}
gm_read_sectors_data(code = 3305133) # São José de Ubá (RJ)
```

Mas, como antes, nem sempre os dados estão disponíveis e por isso vamos usar a base com dados locais para o Rio de Janeiro. Selecionamos apenas o município de São João da Barra

```{r, echo = FALSE, eval = FALSE}
# dev
dados_basico_rj <- gm_read_sectors_data(code = 33)
readr::write_rds(dados_basico_rj,"site/tutorials/dados/data_basico_rj.rds")
```

```{r}
# Base local (RJ inteiro) + filtro para São João da Barra
dados_basico <- gm_read_sectors_data(
  path = paste0(dados_pf,"data_basico_rj.rds"),
  code = 3305000
)
```

Lembrem-se que para juntar dados com setores é pelo `gm_join_data`

```{r}
base_basico <- gm_join_data(dados_basico, setores)

gm_plot_basic(base_basico, var = 'V0007') 
```


## Entendendo o dicionário do censo

Há infinitas bases de dados no Brasil e no munndo. Mas, elas são ilegíveis e inúteis sem o dicionário, que deve sempre (ou quase sempre) acompanhar as bases de dados. Essa seção se dedica a entender o dicionário e, por meio dele, selecionar as variáveis que nos interessam. O dicionário dos setores censitários são disponibilizados pelo `censobr::data_dictionary(year = 2022, dataset = "tracts")` e já estão salvos na estrutura do pacote.

O comando a seguir acha esse dicionário e abre o Excel.

```{r}
file <- gm_example_data_path("2022_dictionary_tracts.xlsx")
utils::browseURL(file)
```

O arquivo Excel do dicionário é organizado em planilhas, cada uma correspondente a um dos conjuntos de dados disponíveis (`dataset`) no `censobr::read_tracts()`, além de planilhas auxiliares com informações complementares. A planilha **Siglas_Basico** apresenta o dicionário das siglas utilizadas nas variáveis V0001 a V0007 do conjunto `dataset = "Basico"`. As demais planilhas correspondem aos principais conjuntos temáticos de variáveis: **Basico**, **Pessoas**, **Domicilios**, **Obitos**, **Indigenas**, **Quilombolas**, **ResponsavelRenda** e **Entorno**. Cada uma dessas planilhas descreve as variáveis disponíveis em seu respectivo dataset, permitindo identificar seus códigos, descrições e formas de uso na análise dos dados censitários.


## Selecionar variáveis

A partir desse ponto, começa o trabalho “real” de selecionar as variáveis que nos interessam no banco de dados. Nesse exemplo vamos filtar a renda média do chefe no setor censitário e calcular a proporção de crianças dentro do setor.

::: {.callout-tip}
## 💡 Dica
Lembrem-se que podemos filtrar desde já quais *territórios* vamos trabalhar. No exemplo abaixo filtramos os dados sobre a renda do chefe e dados demográficos para o município de São João da Barra.
:::

```{r, echo = FALSE, eval = FALSE}
# dev
dados_pessoas_rj <- gm_read_sectors_data(code = 33,
                                dataset = "Pessoas")

dados_responsavelrenda_rj <- gm_read_sectors_data(code = 33,
                                dataset = "ResponsavelRenda")

readr::write_rds(dados_pessoas_rj,"site/tutorials/dados/data_pessoas_rj.rds")
readr::write_rds(dados_responsavelrenda_rj,"site/tutorials/dados/data_responsavelrenda_rj.rds")

```

```{r}
dados_pessoas <- gm_read_sectors_data(code = 3305000,
                                      path = paste0(dados_pf,"data_pessoas_rj.rds"),
                                      dataset = "Pessoas")

dados_responsavelrenda <- gm_read_sectors_data(code = 3305000,
                                               path = paste0(dados_pf,"data_responsavelrenda_rj.rds"),
                                               dataset = "ResponsavelRenda")

```


### Renomear variáveis e limpar o banco

Dois problemas surgem quando estamos trabalhando com grandes bases de dados. Sao muitas variáveis: o banco de dados depessoas tem 724 variáveis e o da renda é até menorzinho com 54 colunas. A primeira tarefa é deixar na base apenas as vaiáveis que nos interessam.

Para a renda dos setores censitários temos duas medidas de tendência central:
- **V06004**: Rendimento nominal (em reais em 01/08/2022) médio dos  responsáveis com rendimentos (DPP ocupados)
- **V06005**: Variância do rendimento mensal dos responsáveis com rendimentos (DPP ocupados) 

Para a proporção de crianças:
- **demografia_V01006**: Quantidade de moradores
- **demografia_V01031**: Quantidade de moradores de 0 a 4 anos
- **demografia_V01032**: Quantidade de moradores de 5 a 9 anos
- **demografia_V01033**: Quantidade de moradores de 10 a 14 anos

Precisamos ainda deixar nas tabelas de dados a variável `code_tract` que identifica o setor censitário e é a chave de união das tabelas.

Sem esssa seleção prévia, o código e as nases de dados ficam muito mais difíceis de entender. Antes de criar mapas ou calcular indicadores, precisamos organizar a base de dados. Essa etapa é importante porque as bases originais do Censo têm muitas variáveis, com nomes pouco intuitivos. Por isso, vamos usar o pacote `dplyr` [@wickham2014a], que é uma biblioteca que faz parte da coleção `tidyverse` [wickham2019b], para selecionar apenas as colunas necessárias e renomeá-las de forma mais clara.


A ideia não é decorar todos os comandos, mas entender o fluxo. Assim, os passos quase sempre serão: 

 1. `Selecionar` colunas e `Filtar` o conjunto de dados
 2. `Renomear` colunas
 3. `Calcular` indicadores
 4. `Salvar` a base processada
 
As três primeiras etapas podem ser encadeadas em uma sequência de pipes (`%>%`), como no codigo a seguir. Após o processamento, é uma boa prática salvar a base já organizada. Isso evita repetir todas as etapas de preparação sempre que o projeto for aberto novamente.
 
 
```{r}
dados_responsavelrenda_clean = dados_responsavelrenda %>%
  select(code_tract, V06004, V06005) %>%
  rename(renda_media = V06004,
         renda_var = V06005)

readr::write_rds(
  dados_responsavelrenda_clean,
  "dados/dados_responsavelrenda_clean.rds"
)

dados_pessoas_clean = dados_pessoas %>%
  select(code_tract, demografia_V01006, demografia_V01031, demografia_V01032, demografia_V01033) %>%
  rename(pop = demografia_V01006,
         pop_abs_00_04 = demografia_V01031,
         pop_abs_05_09 = demografia_V01032,
         pop_abs_10_14 = demografia_V01033) %>%
  mutate(
    pop_criancas =
      coalesce(pop_abs_00_04, 0) +
      coalesce(pop_abs_05_09, 0) +
      coalesce(pop_abs_10_14, 0),
  perc_criancas = pop_criancas/pop)
base_basico <- gm_join_data(setores, dados_basico)

readr::write_rds(
  dados_pessoas_clean,
  "dados/dados_pessoas_clean.rds"
)

```

::: {.callout-note collapse="true"}
## Para saber mais
O pacote `dplyr` é um pacote construído para manipulação de dados e usa tipo de gramática para isso. Essa gramática prevê um conjunto de funções (*verbos*) consistentes para ajudar a resolver os principais desafios da manipulação de base de dados. A sintaxe dessa gramática é `x %>% função` onde o `x` seria o dataframe ou a shape (o *sujeito*) e a `função` é um comando do R. O símbolo `%>%` é, por convenção chamado de pipe (conector, em português) que junta um objeto com a função. Escrever o comando `x %>% comando` é o mesmo que escrever `comando(x)` (execute esse comando em x).

```{r}
x<-c(3,6,9,26)
sum(x)
## É o mesmo que
x %>% sum()
```

Alguns dos principais comandos do `dplyr` são:

**`select()`**: Seleciona colunas da base de dados. É útil para reduzir o número de variáveis e manter apenas aquelas necessárias para a análise. `select(code_tract, pop, renda_media)` seleciona as variáveis `code_tract`, `pop` e `renda_media`.

**`filter()`**: Filtra linhas da base de dados a partir de alguma condição lógica. `filter(pop > 1000)` mantém apenas os setores com mais de 1000 moradores.

**`rename()`**: Renomeia variáveis para nomes mais curtos ou mais fáceis de interpretar. `rename(pop_total = V01006)` renomeia variável `V01006` de `pop_total`.

**`mutate()`**: Cria novas variáveis ou altera variáveis existentes. `mutate(densidade = pop / area)` calcula a densidade populacional.

**`coalesce()`**: Substitui valores ausentes (`NA`) por outro valor. `coalesce(pop_abs_00_04, 0)` substitui valores ausentes por zero. O comando `coalesce`  é muito útil porque operações matemáticas envolvendo valores `NA` (ou *missing*) normalmente retornam `NA`.
::: 

## Fazendo o 

## Calcular indicadores simples

```{r eval=FALSE}
mutate(
  perc_mulheres = pop_mulheres / pop_abs
)
```

idade média
idade mediana
renda do chefe


## Salvar uma base pronta em .rds

```{r eval=FALSE}
write_rds(...)
```


## Juntar com os setores


::: {.callout-important}
## 📝 Exercício
Use `list.files(gm_example_data_path())` para listar todos os arquivos que estão na pasta de exemplos. Nas versões inciais esse pacote tinha

- `2022_dictionary_tracts.xlsx`: dicionário do arquivo de atributos originais do IBGE. Util para conhecer quais dados existem. Abra o arquivo com:
```{r eval=FALSE}
file <- gm_example_data_path("2022_dictionary_tracts.xlsx")
utils::browseURL(file)
```
- `ciclovias.gpkg`: Geopackage com as ciclovias de Campos disponíveis no osmdata (em 29/04/2026)
- `setores.gpkg`: Setores Censitários das sede de Campos
- `vias_todas.gpkg`: Todas as vidas da sede de Campos
- `variaveis.csv`: Dados dos setores censitários no formato csv
- `variaveis.rds`: Dados dos setores censitários no formato nativo do R

:::


# OpenStreetMapa

isso pode não caber

## Entendendo as tags de vias

Mostrar exatamente o descobri

* highway = residential
* cycleway:left = lane
* inconsistência dos dados

## Entendendo as tags de pontos de interesse


::: {.callout-tip}
## 💡 Dica
Use `list.files(gm_example_data_path())` para listar todos os arquivos que estão na pasta de exemplos. Nas versões inciais esse pacote tinha

- `2022_dictionary_tracts.xlsx`: dicionário do arquivo de atributos originais do IBGE. Util para conhecer quais dados existem. Abra o arquivo com:
```{r eval=FALSE}
file <- gm_example_data_path("2022_dictionary_tracts.xlsx")
utils::browseURL(file)
```
- `ciclovias.gpkg`: Geopackage com as ciclovias de Campos disponíveis no osmdata (em 29/04/2026)
- `setores.gpkg`: Setores Censitários das sede de Campos
- `vias_todas.gpkg`: Todas as vidas da sede de Campos
- `variaveis.csv`: Dados dos setores censitários no formato csv
- `variaveis.rds`: Dados dos setores censitários no formato nativo do R

:::

# Primeiro Mapa


::: {.callout-warning}
## ⚠️ Atenção
Esse tutorial usa a opção estática `plot` para agilizar o processamento e a renderização deste material. Apenas mapas estáticos serão exibidos a partir dese ponto neste documento. Se quiser mapas interativos deixe o modo `view` ligado.
```{r}
tmap::tmap_mode("plot") #será sempre plot  no texto desse tutorial
```
:::


## Algumas perfumarias: adicionando camadas com vias e ciclovias (OSM)



::: {.callout-note}
## Observação
Embora o OpenStreetMap permita representar ciclovias e ciclofaixas por diferentes combinações de tags, a qualidade dessa informação depende do mapeamento local. No de Campos, observamos que parte da infraestrutura cicloviária não está registrada de forma consistente. Algumas ciclovias segregadas aparecem associadas às tags `cycleway:left` ou `cycleway:right`, enquanto não foram encontradas vias classificadas diretamente como `highway = cycleway`. Além disso, algumas ciclofaixas existentes não aparecem na base. Por esse motivo, nesta aula optamos por não utilizar essa diferenciação de ciiclovia/ciclofaixas como variável analítica.

Mas, esse é um exemplo útil para mostrar que dados colaborativos, como os do OpenStreetMap, exigem inspeção crítica antes do uso. Não existem mapas e dados perfeitos e sempre temos de trabalhar com o que temos. A ausência de uma feição na base não significa necessariamente ausência do fenômeno no território. Essa realidade é especialmente importante quando exploramos lugares que não conhecemos intimamente.
:::


# Grade regular



## Sobre a sistema de projeções



::: {.callout-note}
## 🔭 Observação
O OpenSreetMap usa como coordenadas padrão o WGS84, em lat/long (EPGS:4326). Os exemplos desse tutorial já estão com as vias e ciclovias converitdas para SIRGAS 2000 / UTM zone 24S (EPGS:31984)
:::

## Interpolação dos dados da base



::: {.callout-tip}
## 💡 Dica

Há uma função chamada `gm_interpolation_2_grid_fast` no pacote, muito similar à `gm_interpolation_2_grid`. Ela foi construída para ser executada mais rapidamente, sendo especialmente útil em atividades de sala de aula ou em situações com limitações de processamento.

A função `gm_interpolation_2_grid`, por sua vez, implementa explicitamente o processo de interpolação por área e foi pensada para oferecer maior controle e flexibilidade. Por isso, ela é mais adequada para desenvolvimento, experimentação e possíveis extensões do método.

No estágio atual do pacote, as duas funções coexistem com objetivos distintos: uma mais rápida e simplificada, outra mais completa e aberta a modificações. No futuro, é possível que essas abordagens sejam integradas em uma única função mais robusta.
:::


# Considerações Finais

Na próxima aula vamos usar isso para testar localização de pontos.

# Referências

